【裁判字號】    97,苗簡,385
【裁判日期】    970808
【裁判案由】    土地所有權移轉登記
【裁判全文】
臺灣苗栗地方法院民事簡易判決       97年度苗簡字第385號
原      告  甲○○
被      告  乙○○
訴訟代理人  周書琴
上列當事人間因請求土地所有權移轉登記事件，本院於民國97年
8 月5 日言詞辯論終結，判決如下：
    主  文
原告之訴及假執行之聲請均駁回。
訴訟費用由原告負擔。
    事實及理由
一、原告起訴意旨略以：兩造為親兄弟，民國75年前分家坐落苗
    栗縣大湖鄉○○段第326 之5 地號土地全部歸被告1 人所有
    ，坐落同段第326 之34地號土地，由兩造及訴外人共4 人共
    有，應有部分各4 分之1 。75年3 月11日，被告將分得附圖
    即本院卷第9 頁圖示橘色編號Ａ部分之房屋及坐落基地，以
    新臺幣（下同）25,000元出售予原告，當時未經測量，上開
    房地買賣當時丈量係3 丈9 尺，寬2 丈左右，以為係坐落前
    述第326 之5 地號土地上，故僅書寫前述第326 之5 地號土
    地，當時亦約定在政府政令准予辦理地目變更或分割過戶時
    ，甲方即被告應無條件提供乙方即原告所需辦理之證件、印
    章等，甲方不得藉故刁難。土地法既已於89年1 月26日修正
    公布刪除農地移轉承受人資格及身分限制，爰提出本件訴訟
    請求被告履行上開契約，聲明：被告應將其所有坐落苗栗縣
    大湖鄉○○段第326 之5 地號土地所有權應有部分1000分之
    42 移 轉登記予原告；被告應將其所有坐落苗栗縣大湖鄉○
    ○段第326 之34地號土地所有權應有部分4 分之1 中應有部
    分1000分之87移轉登記予原告（此為原告確認之最後聲明，
    見卷第34頁）；願供擔保請准宣告假執行，另提出土地登記
    謄本及切結書、附圖等件為證。
二、被告答辯意旨略以：被告切結移轉之土地，僅包括苗栗縣大
    湖鄉○○段第326 之5 地號土地之一部，並未包括同段第32
    6 之24地號之建地部分，另提出時效抗辯，並聲明駁回原告
    之訴等語。
三、兩造對於：坐落苗栗縣大湖鄉○○段第326 之5 地號土地所
    有權為被告1 人所有，坐落苗栗縣大湖鄉○○段第326 之34
    地號土地所有權，為兩造及訴外人賴星明、賴星印所共有，
    每人應有部分4 分之1 ，而兩造於75年3 月11日立有如本院
    卷第10頁影本所示之切結書等事實，並不爭執，復有原告提
    出之土地登記謄本2 件附卷可稽，應堪信為真實。
四、經查：
（一）兩造75年3 月11日所簽訂之切結書之文義為：「一、甲方
      （按：即指被告）所有土地坐落大湖鄉○○段地號第326
      之5 地號田地目等壹筆土地內現有舊豬舍長度約丈九尺
      ，寬度貳丈左右，係乙方（按：即原告）現使用範圍舊豬
      舍為準。二、在政府政令准予辦理地目變更或分割過戶時
      ，甲方應無條件提供乙方所需辦理之證件、印章等，甲方
      不得藉故刁難」等語（見卷第10頁），其明確指出辦理分
      割過戶之標的，係苗栗縣大湖鄉○○段地號第326 之5 地
      號田地內之舊豬舍，而不包括同段第326 之34地號土地，
      且原告本身於72年1 月25日即受贈登記同段第326 之34地
      號土地之應有部分4 分之1 ，被告所有者亦僅為應有部分
      4 分之1 ，則原告是否確實向被告購買部分同段第326 之
      24地號之土地，已屬可疑。
（二）又按土地特定區域範圍內之全部所有權，與全部土地所有
      權之應有部分，其權利狀態顯有差別；取得特定區域範圍
      內全部土地所有權者，對該區域範圍內之土地，原則上有
      完全單獨之處分、使用、收益之權利，並排除他人之干涉
      （參見民法第765 條規定），但取得土地之應有部分者，
      僅能按其應有部分使用收益該土地，並需與其餘共有人共
      同管理，而共有物之改良，需經共有人過半數同意（參見
      民法第818 條、第820 條），兩者顯有區別，當事人如合
      意以其中之一者為法律行為之標的，並不當然同意另一者
      為其法律行為之標的。然兩造切結書之文義，已明確表示
      係「現有舊豬舍長度約丈九尺，寬度貳丈左右，係乙方
      現使用範圍舊豬舍為準」，則顯係以特定區域範圍為其標
      的，現原告以該切結書為據，主張移轉前開2 筆土地之應
      有部分，顯無任何切結書或兩造契約之依據，故顯無理由
      ，從而本件原告之訴應予駁回。
（三）苗栗縣大湖鄉○○段第326 之5 地號土地，地目為田，使
      用分區為山坡地保育區，此有原告提出之地籍謄本1 件附
      卷可稽（見卷第6 頁）。按：「我國有鑒於加入ＷＴＯ後
      ，糧食生產用地面積可適度縮小，且多年來政府已不再辦
      理地目等則調整工作，為因應農業轉型升級及發展趨勢，
      因於民國92年2 月7 日修正農業發展條例，將耕地之定義
      加以修正。所謂耕地僅限於依區域計畫法劃定為特定農業
      區、一般農業區、山坡地保育區及森林區之農牧用地」（
      最高法院95年度臺上字第345 號判決意旨參照），故本筆
      土地即有農業發展條例之適用。又按：「每宗耕地分割後
      每人所有面積未達0.25公頃者，不得分割。但有下列情形
      之一者，不在此限：一、因購置毗鄰耕地而與其耕地合併
      者，得為分割合併；同一所有權人之二宗以上毗鄰耕地，
      土地宗數未增加者，得為分割合併。二、部分依法變更為
      非耕地使用者，其依法變更部分及共有分管之未變更部分
      ，得為分割。三、本條例中華民國89年1 月4 日修正施行
      後所繼承之耕地，得分割為單獨所有。四、本條例中華民
      國89年1 月4 日修正施行前之共有耕地，得分割為單獨所
      有。五、耕地三七五租約，租佃雙方協議以分割方式終止
      租約者，得分割為租佃雙方單獨所有。六、非農地重劃地
      區，變更為農水路使用者。七、其他因執行土地政策、農
      業政策或配合國家重大建設之需要，經中央目的事業主管
      機關專案核准者，得為分割（第1 項）。前項第3 款及第
      4 款所定共有耕地，辦理分割為單獨所有者，應先取得共
      有人之協議或法院確定判決，其分割後之宗數，不得超過
      共有人人數（第2 項）」，農業發展條例第16條定有明文
      。再按：「按新修正農業發展條例第16條但書第4 款固規
      定本條例89年1 月4 日修正施行前之共有耕地，得分割為
      單獨所有，不受每宗耕地分割後每人所有面積未達0.25公
      頃之限制。惟該條款所稱之『分割』，尋繹其修正之本旨
      ，應僅指該條例修正施行前共有耕地之共有人間因分割為
      單獨所有之情形者而言，並不涵攝該共有耕地因分割移轉
      與共有人以外之第三人在內。易言之，如將該共有耕地分
      割與共有人以外之第三人時，即無該條但書規定之適用，
      並應受該條本文規定每宗耕地分割後每人所有面積未達0.
      25公頃之限制」（最高法院91年度臺上字第2201號判決意
      旨參照）。故苗栗縣大湖鄉○○段第326 之5 地號土地，
      總面積僅1,559 平方公尺，尚不足2,500 平方公尺，揆諸
      前揭說明，縱原告向被告請求移轉苗栗縣大湖鄉○○段第
      326 之5 地號土地之特定區域範圍面積，因現仍屬該切結
      書第二項所約定之政府政令不准予辦理分割過戶之狀態，
      故同無理由。
（四）上開切結書並無履行期間之約定，依民法第315 條規定，
      原告自得隨時請求被告履行，倘該切結書確實以苗栗縣大
      湖鄉○○段第326 之34地號建地之特定區域範圍土地或應
      有部分為標的，亦倘若確實以同段第326 之5 地號之系爭
      應有部分為約定之移轉標的，且倘若法令規定均確實得移
      轉予原告（原告原本即有自耕農身分，見卷第46頁本院依
      職權查詢之原告戶籍謄本手抄本，並非原告所主張原無自
      耕農身分，自89年1 月26日刪除土地法第30條及修正農業
      發展條例第11條後始得對被告請求），則原告自75年3 月
      11日起即可請求被告履行上開切結書，卻延至97年6 月13
      日，始提起本件訴訟，是本件原告之請求，顯已罹於15年
      之請求權消滅時效，故被告之時效抗辯為有理由，益徵本
      件原告之訴為無理由，應予駁回。
五、綜上所述，原告請求被告履行契約移轉前開2 筆土地之若干
    應有部分，顯然與兩造前述切結書之約定內容不符，並無任
    何契約上之依據，且本件原告之請求，均業已罹於15年之請
    求權消滅時效，是被告之時效抗辯為有理由，故本件原告之
    訴為無理由，應予駁回，其假執行之聲請因而失所附麗，應
    併予駁回。
六、本件事證已臻明確，兩造其餘攻擊防禦方法及舉證，經核均
    與判決結果不生影響，爰不另一一論述，併此敘明。
七、訴訟費用之負擔：民事訴訟法第78條。
中    華    民    國    97    年    8     月    8     日
                  民事庭法  官  伍偉華
以上正本係照原本作成。
如對本判決上訴，須於判決送達後20日內向本院提出上訴狀。
                        書記官  黎東成
中    華    民    國    97    年    8     月    8     日


司法院資訊處製作；財團法人民間司法改革基金會備份。
